臺灣高等法院刑事判決
109年度交上訴字第150號
    上  訴  人  臺灣桃園地方檢察署檢察官  
    被      告  楊一心



上列上訴人因被告肇事逃逸等案件，不服臺灣桃園地方法院109
年度交訴字第23號，中華民國109年8月4日第一審判決（起訴案
號：臺灣桃園地方檢察署108年度調偵字第1903號），提起上訴
，本院判決如下：
    主  文
上訴駁回。
    理  由
一、公訴意旨略以：被告楊一心於民國108年6月24日下午，騎乘
    車牌號碼000-0000號普通重型機車，沿桃園市桃園區富國路
    無名巷由南往北方向行駛，於同日晚間6時14分許，行經富
    國路無名巷與富國路920巷路口時，本應注意汽車超車時，
    應顯示左方向燈並於前車左側保持半公尺以上之間隔超過，
    且應注意車前狀況，並隨時採取必要之安全措施，又依當時
    情況並無不能注意之情事，竟為超越同向左前方由梁家銘所
    駕駛之車牌號碼0000-00號自用小客車，而往右超車，因此
    先自後方撞擊同向前方路旁由告訴人呂明駿所騎乘但已熄火
    暫停在該處之車牌號碼000-0000號普通重型機車，隨即又往
    左轉正，繼而與梁家銘所駕駛之上開自用小客車發生碰撞（
    梁家銘未受傷），致告訴人人車倒地，並因此受有左側肩膀
    與手肘挫傷之傷害。詎被告於肇事致人受傷後，另基於肇事
    逃逸之犯意，未對告訴人施以必要之救護或向警察機關報案
    ，隨即騎車逃逸。案經告訴人提出告訴，因認被告涉犯刑法
    第284條前段之過失傷害、同法第185條之4之肇事致人傷害
    逃逸罪嫌等語。
二、無罪推定原則、證據裁判主義及「罪證有疑，利於被告原則
    」：
  ㈠無罪推定原則：被告未經審判證明有罪確定前，推定其為無
    罪，刑事訴訟法第154條第1項定有明文，此即所謂之「無罪
    推定原則」。其主要內涵，無非要求負責國家刑罰權追訴之
    檢察官，擔負證明被告犯罪之責任，倘其所提出之證據，不
    足為被告有罪之積極證明，或其指出證明之方法，無法說服
    法院形成被告有罪之心證，縱使被告之辯解疑點重重，法院
    仍應予被告無罪之諭知。亦即被告在法律上固有自證無罪之
    權利，但無自證無罪之義務；而法官或檢察官對於移送或起
    訴之案件則須秉公處理，審慎斷獄，不可先入為主，視被告
    如寇仇，刻意忽略對被告有利之證據（最高法院102年度台
    上字第3128號判決意旨參照）。準此，基於無罪推定原則，
    被告否認犯罪事實所持之辯解，縱有疑點，甚或不能成立，
    仍非有積極證據足以證明其犯罪行為，不能遽為有罪之認定
    （最高法院104年度台上字第1549號判決意旨參照）。
  ㈡證據裁判主義：刑事審判基於憲法正當法律程序原則，對於
    犯罪構成要件事實之認定，採證據裁判主義及嚴格證明法則
    。必須具有證據能力之積極證據，經合法調查，使法院形成
    該等證據已足證明被告犯罪之確信心證，始能判決被告有罪
    （最高法院104年度臺上字第203號判決意旨參照）。刑事訴
    訟法第154條第2 項規定「犯罪事實應依證據認定之，無證
    據不得認定犯罪
    事實。」係採證據裁判主義（最高法院101年度台上字第192
    7號判決意旨參照）。申言之，刑事訴訟採證據裁判原則，
    認定事實所憑之證據，須於通常一般之人均不致於有所懷疑
    ，達到確信其為真實之程度者，始足當之；倘其證明之程度
    ，尚有合理之懷疑存在時，即不能據為被告有罪之認定（最
    高法院102年度台上字第1170號判決意旨參照）。
  ㈢「罪證有疑，利於被告原則」：
    法官對被告犯罪事實之認定，唯有經過嚴格之證明並獲得無
    疑之確信時，始得為有罪之判決。然人力有其極限，縱擁有
    現代化之科技以為調查之工具，仍常發生重要事實存否不明
    之情形。故於審判程序中，要求法官事後重建、確認已發生
    之犯罪事實，自屬不易。倘法院依卷內調查所得之證據，仍
    存在無法排除之疑問，致犯罪事實猶不明確時，法院應如何
    處理，始不至於停滯而影響當事人之權益，在各法治國刑事
    訴訟程序中，有所謂「罪證有疑，利於被告原則」，足為法
    官裁判之準則。我國刑事訴訟法就該原則雖未予明文，但該
    原則與無罪推定原則息息相關，為支配刑事裁判過程之基礎
    原則，已為現代法治國家所廣泛承認。亦即關於罪責與刑罰
    之實體犯罪事實之認定，法官在綜合所有之證據予以總體評
    價之後，倘仍無法形成確信之心證，即應對被告為有利之實
    體事實認定；易言之，當被告所涉及之犯罪事實，可能兼括
    重罪名與輕罪名，而輕罪名之事實已獲得證明，但重罪名之
    事實仍有疑問時，此時應認定被告僅該當於輕罪罪名，而論
    以輕罪；若連輕罪名之事實，亦無法證明時，即應作有利於
    被告之無罪判決（最高法院101年度台上字第2696號判決意
    旨參照）。亦即認定不利於被告之事實，須依積極證據，苟
    積極證據不足為不利於被告事實之認定時，即應為有利於被
    告之認定，更不必有何有利之證據；又犯罪事實之認定，應
    憑真實之證據，倘證據是否真實尚欠明顯，自難以擬制推測
    之方式，為其判斷之基礎；刑事訴訟上證明之資料，無論其
    為直接證據或間接證據，均須達於通常一般之人均不致於有
    所懷疑，而得確信其為真實之程度，始得據為有罪之認定，
    若其關於被告是否犯罪之證明未能達此程度，而有合理性懷
    疑之存在，致使無從形成有罪之確信，根據「罪證有疑，利
    於被告」之證據法則，即不得遽為不利被告之認定（最高法
    院30年上字第816號、53年台上字第656號判例、103年度台
    上字第596號、102年度台上字第2600號、101年度台上字第
    4507號判決意旨可資參照）。
三、公訴意旨認被告楊一心涉犯過失傷害及肇事致人傷害逃逸之
    犯行，無非以被告於偵查中之供述、證人即告訴人呂明駿、
    證人梁家銘於警詢及偵查中之證述、道路交通事故現場圖、
    道路交通事故調查報告表一、二、道路交通事故照片、告訴
    人診斷證明書，為其主要論據。檢察官上訴意旨略以：告訴
    人自始至終指稱肇事車輛係身著深色、黑色上衣、機車及白
    色安全帽等情時，自難苛求告訴人必須或能夠在其突受撞擊
    、人車倒地及肇事車輛仍持續行進的情況下，清楚指明肇事
    車輛騎士之衣服有大面積白色圖騰或確切顏色之安全帽。另
    被告無論於警詢時、偵查中、準備程序或審理時，均未提及
    其行經監視錄影畫面之設置地點時，有何彎進岔路或從岔路
    出現之舉，甚至未曾有加以駁斥其未行經事故案發地點之詞
    等語。
四、訊據被告坦承有於108年6月24日晚間6時14分許，騎乘車牌
    號碼000-0000號普通重型機車，沿桃園市桃園區富國路無名
    巷往桃園方向行駛，而行經同市區富國路無名巷與富國路92
    0巷口之事實；惟堅決否認有何過失傷害及肇事致人傷害逃
    逸之犯行，辯稱：警察有跟我一起去看我的車子，就是沒有
    擦傷跟送修過；另告訴人指認的衣服及帽子都跟我的不一樣
    等語。經查：
  ㈠被告於108年6月24日晚間6時14分許，騎乘車牌號碼000-0000
    號普通重型機車，沿桃園市桃園區富國路無名巷往桃園方向
    行駛，且行經同市區富國路無名巷與富國路920巷口乙節，
    為被告供承在卷（見原審交訴卷第60至61、133至135頁）；
    告訴人於上開時間，將騎乘之車牌號碼000-0000號普通重型
    機車在上開路口之路旁熄火暫停，遭行駛於左後方之普通重
    型機車從旁擦撞，致告訴人人車倒地，受有左側肩膀與手肘
    挫傷之傷害，該肇事車輛繼而與證人梁家銘所駕駛之車牌號
    碼0000-00號自用小客車發生碰撞；該肇事車輛旋即駛離之
    事實，業據證人即告訴人呂明駿於警詢、偵訊、原審、證人
    梁家銘於警詢及偵查中證述甚詳（見偵卷第17至23、65至67
    頁，原審交訴卷第64、125至128頁）；此外，並有道路交通
    事故現場圖、道路交通事故調查報告表一、二及敏盛綜合醫
    院108年6月24日診斷證明書各1份、道路交通事故暨車損照
    片共19張及原審勘驗筆錄1份等在卷可稽（見偵卷第29至32
    、39、41至48、73至77頁，原審交訴卷第113、114、136-1
    至136-2頁）；是此部分事實，先堪認定。
  ㈡被告以前詞置辯，本案應審究之爭點為：被告騎乘之車牌號
    碼000-0000號普通重型機車，是否為擦撞告訴人所騎乘之機
    車，致告訴人受有傷害旋即逃逸之肇事車輛？茲說明如下：
  ⒈證人即告訴人呂明駿於警詢及原審準備程序時證稱：我的普
    通重型機車MAK-0901號與一台未知車牌的機車發生車禍，我
    停在桃園市桃園區富國路無名巷與富國路920巷口的路邊，
    有一台機車擦撞到我，機車沒停下來，離開現場，該台機車
    顏色黑色，駕駛穿深色衣服，白色安全帽，我一瞬間被撞倒
    ，我連人跟機車往左邊倒，沒記到車牌，看到的瞬間那台機
    車已離我有點距離等語（見偵卷第17至20頁）；依上開告訴
    人前開警詢及原審準備程序中所述，其遭肇事車輛自左後方
    擦撞，旋即人車倒地，未記下肇事車輛之車牌號碼，僅指認
    肇事車輛之車身為黑色，駕駛身穿深色衣服、頭戴白色安全
    帽等情；然其於原審證稱：當時經過的機車數量很少，肇事
    機車過了之後就沒其他車過去，我抬頭看到深色的機車、黑
    色衣服，今日第一次監視器錄影畫面，監視器錄影畫面中（
    即原審勘驗筆錄圖，原審交訴卷第136-1頁）的機車騎士，
    就是與我發生碰撞的機車騎士，非常確定；因車屁股很明顯
    ，衣服跟車子的顏色都相同，確定是男性，跟我那天看到的
    一樣等語（見原審交訴卷第125至128頁），明確指認被告騎
    乘之車牌號碼000-0000號普通重型機車即係肇事車輛；惟觀
    諸原審勘驗筆錄圖，被告於上開時間，騎乘車輛行經桃園市
    桃園區富國路無名巷時，係頭戴粉色安全帽、身穿黑色長袖
    上衣，而該上衣之背部有大面積的白色圖騰，與告訴人前開
    證述不符，縱認告訴人因突遭事故，誤將被告頭戴之粉色安
    全帽辨識為白色，惟被告當日身穿之上衣，背面既有大面積
    之白色圖騰，此一特徵甚屬明顯；但告訴人於警詢、原審準
    備程序及審理時均未為如此陳述，卻於原審審理時明確指認
    原審勘驗筆錄圖所示被告騎乘之機車即屬肇事車輛，此顯與
    常情有違。是告訴人之上開指訴尚有可議之處，難僅憑告訴
    人前開證述，逕認被告騎乘之機車即屬肇事車輛。
  ⒉證人即承辦警員簡煒哲於原審證稱：告訴人說他當時停在路
    邊，被一台機車掃過去造成受傷，波及到行駛在道路中間的
    一台自小客車，我請自小客車跟告訴人來派出所作筆錄，當
    時自小客車駕駛說只發現車子被撞，沒看到誰撞到他的車，
    告訴人說肇事者是騎一台機車，車牌號碼告訴人沒記；有看
    到穿著黑色衣服，因現場沒監視器，我調閱前面路口監視器
    有沒有騎乘機車的，在桃園市桃園區富國路無名巷跟蘆興南
    路的路口，就調閱這個路口附近的監視器，那個監視器是在
    桃園市桃園區富國路無名巷上，已經過蘆興南路口往桃園區
    的方向，看監視器發現有符合告訴人所敘述的機車騎士穿著
    黑色衣服的人，就叫被告來做筆錄等語（見原審交訴卷第11
    5至124頁）；復經原審當庭勘驗桃園市桃園區富國路無名巷
    之監視器錄影畫面之筆錄（見原審交訴卷第113、114、136-
    1至136-2頁），可認於本案事故發生前即108年6月24日晚間
    6時11分許，被告確實有騎乘車牌號碼000-0000號普通重型
    機車，行經桃園市桃園區富國路無名巷與同市蘆竹區蘆興南
    路口，並沿桃園市桃園區富國路無名巷往桃園方向行駛，是
    證人簡煒哲認被告涉嫌本案犯行，係依告訴人指訴肇事車輛
    及駕駛之特徵，復調閱肇事地點前之監視器錄影畫面，認被
    告之車輛與穿著符合告訴人所述為據；然被告於案發當日行
    經上開路口時，係頭戴粉色安全帽、身穿黑色長袖上衣，而
    該上衣之背部有大面積的白色圖騰，要與告訴人指訴肇事者
    之穿著不符，已如前述；又證人簡煒哲對被告騎乘上開機車
    之車身有無擦撞痕留存乙節，於原審審理時先證稱：我通知
    被告到案說明，被告有騎乘他的機車過來，被告機車上沒有
    明顯的擦痕，所以我才沒有拍攝等語（見原審交訴卷第117
    頁）；後又改稱：一般車禍案件只要涉案都會拍照，可是我
    找不到照片，所以應該是忘了拍照，我不記得有無去查看被
    告機車等語（見原審交訴卷第123、124頁），是證人簡煒哲
    通知被告至派出所製作筆錄時，被告機車之車身是否存有擦
    撞痕，證人簡煒哲證述前後不一，致法院無從憑此佐證本案
    肇事車輛即屬被告騎乘之前開機車；又觀諸卷附Google地圖
    1紙（見原審交訴卷第141頁），警員調閱監視器之設置地點
    ，係於桃園市桃園區富國路無名巷（甫過桃園市蘆竹區蘆興
    南路），係在本案事故發生地點之前方，距離本案事故發生
    地點，尚有數處岔路可供用路人通行，自無法排除有其餘用
    路人自岔路處駛出復行經肇事地點而與告訴人發生擦撞之可
    能，此亦經證人簡煒哲於原審審理時證述明確（見原審交訴
    卷第120頁），從而，是否得以被告於108年6月24日晚間6時
    11分許，騎乘車牌號碼000-0000號普通重型機車沿桃園市桃
    園區富國路無名巷往桃園方向行駛，即認於同日晚間6時14
    分許，在同市區富國路無名巷與富國路920巷口，與告訴人
    發生車禍事故並逃逸之肇事車輛即屬被告，誠屬有疑。
  ⒊至被告於偵訊時雖曾對其涉犯過失傷害及肇事致人傷害逃逸
    罪嫌表示認罪（見偵卷第89至91頁）；惟被告於原審準備程
    序時陳稱係因警方表示有告訴人及證人梁家銘指認，其才在
    偵訊時認罪等語（見原審交訴卷第62頁），而告訴人指訴既
    有可議之處，且上開監視器錄影畫面亦不足以證明被告騎乘
    之機車確屬肇事車輛，在尚無其他積極證據予以佐證之情形
    下，自不得僅以被告於偵訊時之單一自白，逕為對被告不利
    之認定。
五、綜上所述，被告騎乘之車牌號碼000-0000號普通重型機車，
    是否為擦撞告訴人機車，致告訴人受有傷害復逃逸之肇事車
    輛，依卷內證據資料，容有合理之懷疑，且公訴人認為被告
    涉犯前揭犯行所憑之證據，尚未達通常一般之人均不致有所
    懷疑，而得確信其為真實之程度，依前揭規定與說明，自不
    得僅憑推測或擬制之方法，率為被告有罪之論斷。被告犯罪
    既屬不能證明，基於無罪推定原則，自應為被告無罪之諭知
    。
六、駁回檢察官上訴維持原判決之本院判斷：本件原審已就相關
    之證據資料，整體綜合觀察，本於自由心證予以判斷，並於
    判決中詳述何以不足以認定被告有檢察官所指犯行之理由，
    其採證、認事用法核無違背一般經驗法則、論理法則之情，
    且本院核原判決前揭證據取捨及證明力判斷於法均無不合，
    亦無其他失出或失入之違法或失當之處，業如前述，依罪疑
    唯輕之法理，自應為被告有利之認定。原審同此認定，諭知
    被告無罪之判決，尚無不合；檢察官上訴未提出新事證，或
    為調查證據之請求；均係對原判決已詳予說明審酌之事項，
    再為爭執，其上訴為無理由，自應予以駁回。
據上論斷，應依刑事訴訟法第368條，判決如主文。
本案經檢察官王柏淨提起公訴，檢察官賴穎穎提起上訴，檢察官
蔡顯鑫到庭執行職務。
中　　華　　民　　國　　109 　年　　11　　月　　18　　日
                  刑事第一庭    審判長法　官  李釱任
                                      法　官  崔玲琦
                                      法　官  梁耀鑌
以上正本證明與原本無異。
過失傷害部分，不得上訴
肇事致人傷害逃逸部分，檢察官如不服本判決，應於收受送達後
20日內向本院提出上訴書狀，惟須受刑事妥速審判法第9條限制
。其未敘述上訴之理由者，並得於提起上訴後20日內向本院補提
理由書(均須按他造當事人之人數附繕本)「切勿逕送上級法院」
。
刑事妥速審判法第9條：
除前條情形外，第二審法院維持第一審所為無罪判決，提起上訴
之理由，以下列事項為限：
一、判決所適用之法令牴觸憲法。
二、判決違背司法院解釋。
三、判決違背判例。
刑事訴訟法第 377 條至第 379 條、第 393 條第 1 款之規定，
於前項案件之審理，不適用之。
                                       書記官  宗志強
中　　華　　民　　國　　109 　年　　11　　月　　18　　日